【裁判字號】    99,交抗,119
【裁判日期】    990408
【裁判案由】    聲明異議
【裁判全文】
臺灣高等法院高雄分院刑事裁定         99年度交抗字第119號
抗  告  人  交通部公路總局高雄區監理所屏東監理站
代  表  人  乙○○
異  議  人
即受處分人  甲○○
上列抗告人因受處分人違反道路交通管理處罰條例案件聲明異議
，不服臺灣屏東地方法院中華民國99年1 月20日裁定（99年度交
聲字第11號），提起抗告，本院裁定如下：
    主  文
抗告駁回。
    理  由
一、抗告意旨略以：查道路交通管理處罰條例第35條第1 項第1
    款明定：「汽車駕駛人，駕駛汽車經測試檢定有下列情形之
    一者，處新臺幣1 萬5 千元以上6 萬元以下罰鍰，並當場移
    置保管該汽車及吊扣其駕駛執照1 年；因而肇事致人受傷者
    ，並吊扣其駕駛執照2 年；致人重傷或死亡者，吊銷其駕駛
    執照，並不得再考領：(一)酒精濃度超過規定標準。」，異議
    人違反上開處罰條例規定之行為，有屏警交字第V00000000
    號舉發違反道路交通管理事件通知單可稽，違規事實足堪認
    定，本站據以裁處異議人罰鍰4 萬5 千元整，吊扣駕駛執照
    1 年及施以道安講習，應無違誤，合先敘明。次查，「一行
    為同時觸犯刑事法律及違反行政法上義務規定者，依刑事法
    律處罰之。但其行為應處以其他種類行政罰或得沒入之物而
    未經法院宣告沒收者，亦得裁處之」；「前項行為如經不起
    訴處分、或為無罪、免訴、不受理、不付審理之裁判確定者
    ，得依違反行政法上義務規定裁處之」，固為行政罰法第26
    條第1 項、第2 項所明定，另據交通部95年7 月17日交路字
    第0950006986號函釋略以：「法務部行政罰法諮詢小組第1
    次會議紀錄既已明確結論，緩起訴乃附條件的不起訴處分，
    亦即是不起訴處分的一種」，準此，本案既經檢察官為緩起
    訴處分確定，自得依上開行政罰法第26條第2 項規定，逕依
    行政法上義務規定裁處，至為明確。綜上所述，本案依道路
    交通管理處罰條例第35條第1 項規定，對異議人裁處罰鍰新
    台幣4 萬5 千元整，吊扣駕駛執照12個月及施以道安講習部
    分，並無不當，原審裁定，並無理由，請撤銷原裁定云云。
二、原審以：(一)原處分意旨略以：異議人即受處分人甲○○於民
    國97年9 月12日23時20分許，駕駛車牌號碼NF3-938 號重型
    機車時，因有汽車駕駛人酒精濃度超過規定標準之違規事實
    ，為警掣單舉發，嗣原處分機關即交通部公路總局高雄區監
    理所屏東監理站認異議人上開情形，違反道路交通管理處罰
    條例第35條第1 項第1 款規定，裁處罰鍰新臺幣（下同）45
    ,000元，並吊扣駕駛執照12個月，並應參加道路交通安全講
    習等語。(二)聲明異議意旨略以：伊因公共危險罪，業經屏東
    地檢署檢察官為緩起訴，並命提供80小時義務勞務，伊現已
    服完80小時義務勞務，且緩起訴期間1 年已屆滿，基於一事
    不二罰原則，為此聲明異議等語。(三)按行政罰法第26條第1
    項，一行為同時觸犯刑事法律及違反行政法上義務規定者，
    依刑事法律處罰之。但其行為應處以其他種類行政罰或得沒
    入之物而未經法院宣告沒收者，亦得裁處之。此條項係為一
    事不二罰之明文立法，究其立法目的，乃在於一行為同時觸
    犯刑事法律及違反行政法上義務規定時，由於刑罰與行政罰
    同屬對不法行為之制裁，而刑罰之懲罰作用較強，故依刑事
    法律處罰，即足資警惕時，即無一事二罰而再處行政罰之必
    要，且刑事法律處罰，由法院依法定程序為之，較符合正當
    法律程序，應予優先適用。但罰鍰以外之沒入或其他種類行
    政罰，因兼具維護公共秩序之作用，為達行政目的，行政機
    關仍得併予裁處，故為第一項但書規定。亦即，一行為同時
    觸犯刑事法律及違反行政法上義務規定時，由於刑罰與行政
    罰同屬對不法行為之制裁，而刑罰之懲罰作用較強，故依刑
    事法律處罰，即足資警惕時，實無再重複處行政罰之必要。
    但罰鍰以外之沒入或其他種類行政罰，因兼具維護公共秩序
    之作用，為達行政目的，行政機關仍得併予裁處。另按同條
    第2 項規定，前項行為如經不起訴處分或無罪、免訴、不受
    理、不付審理之裁判確定者，得依違反行政法上義務規定裁
    處之。亦即，行為人之同時觸犯刑事法律及行政法上義務之
    行為，若已經刑事部分為不起訴處分、無罪、免訴、不受理
    、不付審理之裁判確定者，則無上開立法理由所述行為已受
    刑事處罰，不應就同次行為而受2 次處罰之情形。惟行政罰
    法第26條第2 項所謂「行為如經不起訴處分或無罪、免訴、
    不受理、不付審理之裁判確定者」之意涵為何？是否包括檢
    察官以一定負擔為條件所為之緩起訴處分在內？按：1.依文
    義解釋，行政罰法第26條第2 項僅明文列舉得再為行政裁罰
    之事由僅有不起訴處分、無罪、免訴、不受理、不付審理裁
    判確定之五種類型，且無概括條款規定其他得與上述五種刑
    事裁定等量齊觀之類型，是基於明示其一排斥其他之法理，
    不應擴張解釋包含緩起訴處分確定之類型。2.依據緩起訴處
    分制度之本質，為介於起訴及微罪職權不起訴間之緩衝制度
    設計，其具體效力依刑事訴訟法第260 條規定，於緩起訴處
    分期間屆滿未經撤銷者，非有同條第1款 或第2 款情形之一
    不得對於同一案件再行起訴，即學理上所稱實質確定力，足
    見在緩起訴期間內，尚無實質確定力可言（最高法院94年臺
    非字第215 號判例、95年度臺非字第284 號判決意旨參照）
    ，故觸犯刑事法律之犯罪行為符合緩起訴要件者，雖經檢察
    官為緩起訴處分而暫緩起訴，然仍係認被告有犯罪嫌疑，始
    予暫緩起訴，並得課被告以一定之負擔或指示，此與不起訴
    處分係因犯罪嫌疑不足或其他原因，不得附條件或負擔，仍
    顯有不同，故緩起訴處分與不起訴處分之性質有異，行政罰
    法第26條第2 項並未明列緩起訴處分，自不宜擴張解釋。3.
    依附負擔之緩起訴處分對受處分人產生之法律效果，檢察官
    依刑事訴訟法第253 條之2 第2 項規定為緩起訴處分，課以
    被告金錢給付、勞務提供及處遇措施者，此等處分名義上雖
    非刑罰，仍是一種特殊的處遇措施，性質上已係實質的制裁
    ，造成被告財產減少、自由及人性尊嚴限制或義務增加等權
    利生不利的影響，是此類「特殊的處遇措施」性質上當屬干
    預人民自由之處分，實與刑事制裁無異。足見，行政罰法第
    26條第2 項所謂未處以刑事處罰之意涵，並不包括檢察官以
    一定負擔為條件而對受處分人所為之緩起訴處分，至為明確
    。(四)經查，本件異議人於上開時、地因公共危險案件，經臺
    灣屏東地方法院檢察署檢察官於97年12月22日以97年度偵字
    第7942號為緩起訴處分，緩起訴期間為1 年，異議人應向檢
    察官指定之公益團體提供80小時之義務勞動及接受法治教育
    3 次，上開緩起訴處分期間，業於99年1 月13日期滿未據撤
    銷等情，有臺灣高等法院被告前案紀錄表在卷可稽，故該緩
    起訴處分業已確定，足可認定。是異議人對於其酒精濃度超
    過規定標準而駕駛動力交通工具之違規行為已受刑事處罰，
    自無再依行政罰法第26條第2 項處以行政罰鍰之必要。原處
    分機關未考量上情，仍科處異議人罰鍰45,000元，即有違誤
    ，異議人就此部分聲明異議，為有理由。至原處分機關其他
    裁處部分，係屬其他種類之行政裁罰，於法並無不合，且異
    議人雖就此提出異議，惟因本件酒後駕車只有一個交通違規
    行為，而且有關其處罰效果之罰鍰、吊扣駕駛執照與應參加
    道路交通安全講習等與該交通違規行為是否存在均無從分離
    ，從而，應由本院將原處分全部予以撤銷，另行諭知「原處
    分撤銷。甲○○汽車駕駛人，駕駛汽車經測試檢定酒精濃度
    超過規定標準，應吊扣駕駛執照拾貳個月及參加道路交通安
    全講習。」等情。
三、本院查：
  (一)按一行為同時觸犯刑事法律及違反行政法上義務規定者，依
    刑事法律處罰之。但其行為應處以其他種類行政罰或得沒入
    之物而未經法院宣告沒收者，亦得裁處之；前項行為如經不
    起訴處分、或為無罪、免訴、不受理、不付審理之裁判確定
    者，得依違反行政法上義務規定裁處之，行政罰法第26條定
    有明文，即所謂「一事不二罰」原則。究其立法目的，無非
    以一行為同時觸犯刑事法律及違反行政法上義務規定時，由
    於刑罰與行政罰同屬對不法行為之制裁，而刑罰之懲罰作用
    較強，故依刑事法律處罰，即足資警惕時，實無一事二罰再
    處行政罰之必要，且刑事法律處罰，由法院依法定程序為之
    ，較符合正當法律秩序，應予優先適用，但罰鍰以外之沒入
    或其他種類行政罰，因兼具維護公共秩序之作用，為達行政
    目的，行政機關仍得併予裁處。又汽車駕駛人，駕駛汽車經
    測試檢定，酒精濃度超過規定標準者，處1 萬5 千元以上6
    萬元以下罰鍰，並當場移置保管其車輛及吊扣其駕駛執照1
    年；因而肇事致人受傷者，並吊扣其駕駛執照2 年；致人重
    傷或死亡者，吊銷其駕駛執照，並不得再考領，道路交通管
    理處罰條例第35條第1 項第1 款定有明文。服用毒品、麻醉
    藥品、酒類或其他相類之物，不能安全駕駛動力交通工具而
    駕駛者，處1 年以下有期徒刑、拘役或科或併科15萬元以下
    罰金，刑法第185 條之3 亦有規定。故汽車駕駛人酒後駕車
    時，如違反道路交通管理處罰條例第35條第1 項第1 款規定
    並同時涉犯刑法第185 條之3 公共危險罪嫌時，道路交通管
    理處罰機關除有行政罰法第26條第1 項但書得處以其他種類
    行政罰之情形者，得裁處其他種類行政罰外，關於罰鍰部分
    ，即應依上開行政罰法第26條及道路交通管理處罰條例第10
    條規定移送地方法院檢察署處理，除於移送後再有上開行政
    罰法第26條第2 項所定不起訴等事由，不得裁處行為人罰鍰
    。其次，檢察官依刑事訴訟法第253 條之2 第1 項第4 款規
    定為緩起訴處分，命被告向公益團體捐款者，被告係履行檢
    察官為緩起訴處分命令，性質上自屬處分金，與罰金無異，
    且依刑事訴訟法第253 條之2 第2 項規定命被告捐款之金錢
    給付命令，並得為民事強制執行名義。是檢察官命令被告為
    捐款之金錢給付，此等命令雖非刑罰，但仍是一種特殊的處
    遇措施，會產生未經裁判即生終局處理案件之實質效果，性
    質上已係實質制裁，造成被告財產減少之影響，其捐款解釋
    上亦屬道路交通管理處罰條例第35條第8 項所規定之罰金，
    被告履行檢察官為緩起訴處分命令，與受刑事處罰無異。況
    行政罰法第26條第1 項僅規定「依刑事法律處罰之」，並未
    明定應依刑法第33條、第34條所定主從刑罰之種類科罰，檢
    察官命令被告捐款之金錢給付即係依刑事訴訟法第253 條之
    2 第1 項第4 款規定所為，自與行政罰法第26條第1 項「依
    刑事法律處罰之」之規定，尚無扞格之處。又若檢察官為緩
    起訴處分時，係命被告向指定之公益團體提供一定時數之義
    務勞務，而非捐款，因此種處遇措施已造成被告義務增加，
    為干預人民自由之處分，已產生實質之制裁效果，亦應認該
    當於行政罰法第26條第1 項「依刑事法律處罰」之規定。另
    緩起訴處分所定緩起訴期間期滿未經撤銷者，依刑事訴訟法
    第260 條規定，非有同條第1 款、第2 款規定之情形者，不
    得對於同一案件再行起訴，該緩起訴處分將發生禁止對已為
    緩起訴處分之同一犯罪事實再行起訴之效力，此即所謂「緩
    起訴處分之實質確定力」（最高法院94年台非字第215 號判
    例參照），故檢察官所為對於異議人之緩起訴處分，實已產
    生實質刑罰之效果。再依刑事訴訟法第253 條之1 規定，有
    關緩起訴處分，需具備之要件與不起訴處分之要件有異，且
    不起訴處分係自處分確定時起即發生實體上之確定力，不若
    緩起訴處分於緩起訴處分之期間（即猶豫期間）僅發生形式
    之確定力。因此，若認行政罰法第26條第2 項規定之「不起
    訴處分」包含「緩起訴處分」之情形，是否已逾文義解釋之
    範圍，即有疑問。行政罰法第26條第2 項規定既未明文包含
    「緩起訴處分」之類型，而對於人民不利益之規定本不得任
    意加以擴張其適用，自不宜逕認行政罰法第26條第2 項之規
    定於經緩起訴處分之情形亦有適用。
  (二)本件異議人既於原處分機關裁處行政罰前，即經檢察官為上
    開附加命異議人於緩起訴處分確定後8 個月內，向指定之公
    益團體提供80小時之義務勞務及於緩起訴處分確定後8 個月
    內，接受3 場次法治教育條件之緩起訴處分確定，緩起訴期
    間並於99年1 月13日屆滿，而該緩起訴處分條件，依前開說
    明，係一種特殊的處遇措施，性質上屬於干預人民一般行為
    自由之處分，實質上係刑事處罰無疑，是揆諸上開行政罰法
    第26條第1 項之規定，自不得再對異議人處以罰鍰，僅得對
    異議人處以沒入或其他種類之行政罰。原處分機關就異議人
    同一酒後駕車行為，再予以裁處罰鍰45,000元，有違一行為
    不二罰原則。至原處分機關對異議人裁處吊扣駕駛執照12個
    月及接受道路交通安全講習部分，分別為剝奪資格、警告性
    之處分，依行政罰法第2 條第2 款、第4 款，屬於其他種類
    之行政罰，依同法第26條第1 項但書之規定，自得併予裁罰
    之。又因聲明異議乃一種司法救濟途徑，由法院審查受處分
    人所涉之違規事實是否成立及原處分所適用之法條是否正確
    ，故於原處分違法時，法院應自為處分，就吊扣駕駛執照、
    接受道路交通安全講習等處罰效果，一併重新諭知（臺灣高
    等法院暨所屬法院98年度法律座談會第23號提案研討結果）
    ，綜上所示，原處分機關對異議人裁處罰鍰45,000元，即與
    一行為不二罰之原則相違，難謂適法；原審認異議人聲明異
    議為有理由，將原處分機關之處分全部撤銷，重新諭知異議
    人甲○○應吊扣駕駛執照12個月及參加道路交通安全講習，
    業據原審於裁定理由論述綦詳。本院認原裁定已從法理層面
    詳予分析，其立論甚為正確，且檢察官以緩起訴命被告向公
    益團體、地方自治團體或社區提供80小時之義務勞務，與道
    路交通管理處罰條例第35條第8 項經裁判確定處以「罰金」
    ，其性質截然不同，並無所謂差額可言，亦無適用該條例之
    可能。抗告意旨執前開法務部會議紀錄及交通部函釋而指摘
    原裁定不當，並無理由，應予駁回。
據上論結，應依道路交通案件處理辦法第26條，刑事訴訟法第41
2 條，裁定如主文。
中    華    民    國    99    年    4     月    8     日
                  刑事第五庭
                              審判長法  官  曾永宗
                                    法  官  鍾宗霖
                                    法  官  任森銓
以上正本證明與原本無異。
不得再抗告。
中    華    民    國    99    年    4     月    8     日
                                    書記官  呂素珍

司法院資訊處製作；財團法人民間司法改革基金會備份。
